【裁判字號】    89,簡上,589
【裁判日期】    900111
【裁判案由】    返還借款
【裁判全文】
臺灣臺北地方法院民事判決  八十九年度簡上字第五八九號
    上  訴  人    丙○○
    訴訟代理人    梁宵良  律師
    複  代理人    甲○○  住台.
    被  上訴人    乙○○  住台北市○○區○○路二段二四三之八號四樓
    訴訟代理人    劉錦隆  律師
                  楊仲傑  律師
右當事人間請求返還借款事件，上訴人對於中華民國八十九年七月二十日本院台北簡
易庭八十九年度北簡字第四六二六號第一審判決提起上訴，本院判決如左：
    主    文
原判決廢棄。
被上訴人應給付上訴人新台幣伍拾萬元及自民國八十八年四月十七日起至清償日止，
按年息百分之十八計算之利息。
第一、二審訴訟費用由被上訴人負擔。
    事    實
一、上訴人方面：
    (一)聲明：
      １先位部分：
        (1)原判決廢棄。
        (2)被上訴人應給付上訴人新台幣（下同）伍拾萬元，及自民國八十八年四月
          十七日至清償日止，按年息百分之十八計算之利息。
      ２備位部分：
        (1)原判決廢棄。
        (2)被上訴人應給付上訴人伍拾萬元，及自八十八年四月十七日至清償日止，
          按年息百分之五計算之利息。
    (二)陳述：
      １先位部分：
        (1)兩造為多年熟識朋友，同為設於台中縣筌誠機械股份有限公司（以下簡稱
          筌誠公司）之合夥股東及董事，八十七年十一月廿七日被上訴人乙○○先
          以財務困難為由，以個人名義向筌誠公司借款肆佰萬元，並交付其個人為
          負責人之允順軸承有限公司為發票人、付款人為彰化商業銀行雙園分行之
          支票，代借款債務之清償，並約定清償期分別為八十八年五月卅一日及同
          年十一月卅日分別返還貳佰萬元。於前開債務未返還前，被上訴人於八十
          八年四月間復以急需現金週轉為由，欲再次向筌誠公司或該公司負責人李
          豐次借款伍拾萬元，惟遭合夥股東以借款未還拒絕，李豐次亦以手頭不便
          為由推卻，因而改向上訴人丙○○借款，兩造乃於八十八年四月十四日就
          伍拾萬元借款為借貸意思合致，並約明於同年月五日返還借款，約定利息
          以年息百分之十八計算，上訴人於該日交付同額即期支票，由被上訴人於
          同年四月十七日存入兌現，被上訴人依循與筌誠公司借款之同一方式，開
          立其個人為負責人之進宬實業有限公司（以下簡稱進宬公司）為發票人，
          加計五十日利息壹萬貳仟柒佰伍拾元，即票載金額伍拾壹萬貳仟柒佰伍拾
          元，付款人為彰化銀行之本票乙紙，交付上訴人以為清償本件借款，被上
          訴人確係以個人名義向上訴人借款。
        (2)八十八年五月卅一日，被上訴人交付筌誠公司之前開貳佰萬元支票，經提
          示遭存款不足為由退票，同年六月五日被上訴人交付上訴人之本票，亦以
          同由退票，雖上訴人依被上訴人囑附於七天後同一紙本票再行提示，惟仍
          遭存款不足為由退票，不論允順公司或進宬公司之退票，迄今均未處理，
          是被上訴人辯稱退票後備妥伍拾萬元準備還款，顯非事實。
      ２備位部分：
        退萬而言，被上訴人既否認基於借貸約定取得款項，兩造間有關消費借貸意
        思表示並未合致，被上訴人復無法證明系爭支票由進宬公司取得，則其取得
        系爭伍拾萬元款項，顯無法律上原因，並因而致上訴人受有損害，理應依不
        當得利之規定，將受領時所得利益，附加利息，返還上訴人，爰併以不當得
        利之法律關係為備位請求。
    (三)證據：援用原審之立證方法外，提出同意書、股東會決議、支票及退票理由單
      、本院八十九年度訴字第八七七號判決主文各一份、支票二張為證，並聲請訊
      問證人李豐次。
二、被上訴人方面：
    (一)聲明：駁回上訴。
    (二)陳述：除與原審判決書所載者相同茲予引用外，補稱：
      １上訴人主張被上訴人於八十八年四月十四日向其借款伍拾萬元，雙方約定被
        上訴人應於六月五日返還，週年利率為百分之十八云云，並不實在，上訴人
        自應就與被上訴人成立借貸契約之事實負舉證責任。至於上訴人提出之證五
        支票影本，只能證明該票款在四月十七日由被上訴人之帳戶提示兌領，但因
        支票為流通證券及無因證券，由上訴人之帳戶提示該支票之可能原因甚多，
        前開支票之所以由被上訴人之帳戶所提示，實系進宬公司委任被上訴人取款
        ，故無法以此證明被上訴人向上訴人借款，茲否認被上訴人有向上訴人借款
        及上訴人有交付被上訴人伍拾萬元借款之事實。況依上訴人主張嗣被上訴人
        交付證六本票與上訴人，以代清償云云觀之，上訴人似係主張被上訴人並非
        於八十八年四月十四日借款當時交付證六本票與上訴人，則上訴人若有借款
        伍拾萬元給被上訴人豈有不要求被上訴人出具借據之理？且於收受證六本票
        時，豈有可能不要求被上訴人背書，顯違情理，參諸上訴人聲請傳訊之證人
        李豐次證稱被上訴人以個人名義向其借款時，均會寫借據及簽發個人名義之
        本票交給伊以為憑證，姑不論李豊次之證言是否屬實，上訴人既無被上訴人
        出具之借據，或簽發之本票，甚至未要求被上訴人背書，足證被上訴人並未
        向上訴人借貸系爭伍拾萬元。況上訴人於原審亦自承其所簽發之前開伍拾萬
        元支票係交付予進宬公司（原審八十九年七月二十日之言詞辯論筆錄，惟筆
        錄將進宬公司誤載為筌誠公司），又豈能以該支票做為交付被上訴人伍拾萬
        元之證據？
      ２若以本金伍拾萬元，週年利率為百分之十八，按五十一日計算，利息應為壹
        萬貳仟伍佰柒拾伍元，並非壹萬貳仟柒佰伍拾元，又自四月十四日至六月五
        日為五十二日，自四月十七日至六月五日則為四十九日，均非五十一日，足
        證上訴人之主張不實。至於上訴人之所以執有進宬公司簽發之證六本票，係
        因被上訴人以進宬公司負責人之身份代表進宬公司向上訴人借款，而代表進
        宬公司將該本票交付上訴人，以為擔保，故與本案及被上訴人個人無關。
      ３復按支票為流通證券，且無記名支票得以交付轉讓之，故執票人所執之支票
        ，非必由發票人交付之，故被上訴人係自何人取得上訴人所簽發之支票，顯
        與上訴人無關，被上訴人非但無須舉證，甚至無須主張。經查上訴人並未交
        付系爭支票給被上訴人，縱系爭支票最後係由被上訴人提示交換，亦係因進
        宬有限公司委任被上訴人取款，不得因此即謂系爭支票係由發票人即上訴人
        直接交付給被上訴人。上訴人欲主張其係直接將系爭支票交付被上訴人，對
        於交付事實應負舉證責任。況上訴人於原審已自承系爭支票係交付予進宬公
        司，已如前述，又豈會是直接交付予被上訴人？
      ４末查系爭支票之付款人為台灣中小企業銀行太平分行，並非上訴人，故付款
        給被上訴人者乃台灣中小企業銀行太平分行，並非上訴人，至於上訴人與銀
        行間之關係如何則與被上訴人無關，銀行何以會付款給被上訴人，亦與上訴
        人之意思無涉，故上訴人主張以借貸之意思交付系爭伍拾萬元款項，顯屬無
        稽。又被上訴人係基於行使系爭支票執票人之權利，請求付款銀行付款，上
        訴人則係基於履行發票人之票據債務付款給付款銀行，故兩造純綷係在行使
        票據權利及履行票據債務，與是否有借貸合意何干？被上訴人行使執票人之
        權利請求付款人給付票款，何來不當得利？
    (三)證據：援用原審之立證方法。
    理    由
一、按於第二審訴訟程序為訴之變更或追加，非經他造同意，不得為之，但擴張或減
    縮訴之聲明，不在此限，民事訴訟法第四百四十四條第一項定有明文，此依同法
    第四百三十六條之一第三項之規定，亦為簡易訴訟程序之第二審訴訟程序所準用
    。本件上訴人於原審就先位訴訟之利息部分，原聲明自八十八年六月五日起至清
    償日止，按年息百分之十八計算，於本院審理中變更自同年四月十七日起算，係
    屬擴張訴訟聲明，按之上揭規定，自不無許之理，合先敘明。
二、上訴人起訴主張：被上訴人於八十八年四月十四日向其借款伍拾萬元，約定週年
    利率為百分之十八，上訴人遂簽發以台灣中小企業銀行太平分行為付款人、支票
    號碼為ＡＮ0000000、票載發票日為八十八年四月十四日、金額為伍拾萬
    元之支票一紙，交付被上訴人提領取得款項。被上訴人遂交付以進宬公司為發票
    人、彰化銀行雙園分行為付款人、票載發票日為八十八年六月五日、金額為伍拾
    壹萬貳仟柒佰伍拾元之本票一紙交付上訴人，以資清償上開借款，詎上開本票經
    提示後遭退票，借款債務並未清償，為此依消費借貸法律關係請求被上訴人給付
    伍拾萬元，及自八十八年四月十七日起至清償日止，按年息百分之十八計算之利
    息。又若兩造間並未存有借貸關係，因上訴人所簽發之上開支票之金額，經被上
    訴人提領，爰依不當得利之法律關係，請求被上訴人應給付上訴人伍拾萬元，及
    自八十八年四月十七日起至清償日止，按年息百分之五計算之利息等語。
三、被上訴人則以：上訴人主張被上訴人於八十八年四月十四日向其借款伍拾萬元之
    事實，並不實在，上訴人應負舉證之責；上訴人提出之支票，只能證明該票款在
    四月十七日由被上訴人之帳戶提示兌領，但因被上訴人係進宬公司之負責人，進
    宬公司委任被上訴人取款，故不能以此證明借貸關係存在。況依其主張被上訴人
    交付本票以代清償云云觀之，上訴人似係主張被上訴人並非於借款當時交付本票
    與上訴人，則兩造間果有借貸關係存在，上訴人豈有不要求被上訴人出具借據，
    而於收受本票時，又豈有不要求被上訴人背書之理，再參諸上訴人聲請訊問之證
    人李豐次證稱被上訴人以個人名義向其借款時，均會寫借據及簽發個人名義之本
    票交給伊以為憑證，本件上訴人既無被上訴人出具之借據，或簽發之本票，甚至
    未要求被上訴人背書，足證被上訴人並未向上訴人借款。上訴人於原審亦自承其
    所簽發之伍拾萬元支票係交付予進宬公司（原審八十九年七月二十日之言詞辯論
    筆錄，惟筆錄將進宬公司誤載為筌誠公司），如何能以該支票做為交付被上訴人
    伍拾萬元之證據，又若以本金伍拾萬元，週年利率為百分之十八，按五十一日計
    算，利息應為壹萬貳仟伍佰柒拾伍元，並非壹萬貳仟柒佰伍拾元，而自四月十四
    日至六月五日為五十二日，自四月十七日至六月五日則為四十九日，均非五十一
    日，足證上訴人之主張不實。至於上訴人之所以執有進宬公司簽發之本票，係因
    被上訴人以進宬公司負責人之身份代表進宬公司向上訴人借款，而代表進宬公司
    將該本票交付上訴人，以為擔保，與被上訴人個人無關，上訴人如欲主張其係直
    接將系爭支票交付被上訴人，對於交付事實應負舉證責任。另查，系爭支票之付
    款人為台灣中小企業銀行太平分行，並非上訴人，上訴人與銀行間之關係如何則
    與被上訴人無關，銀行何以會付款給被上訴人，亦與上訴人之意思無涉，故上訴
    人主張以借貸之意思交付系爭伍拾萬元款項，顯屬無稽。末查，被上訴人係基於
    行使系爭支票之權利，請求銀行付款，上訴人則係基於履行發票人之債務交付款
    項給付款銀行，兩造間純綷係在行使票據權利及履行票據債務，與是否有借貸合
    意無關，亦無不當得利可言等語置辯。
四、經查，上訴人主張其執有被上訴人交付以進宬公司為發票人、彰化銀行雙園分行
    為付款人、票載發票日為八十八年六月五日、金額為伍拾壹萬貳仟柒佰伍拾元之
    本票一紙，經提示不獲兌現之事實，業據其提出本票及退票理由單、存款對帳單
    為證，並為被上訴人所不爭執。次查，上訴人主張執有上開本票之原因關係，為
    被上訴人向其借款，為此請求被告返還借款及其約定利息、遲延利息，則為被上
    訴人所拒，並以前開情詞置辯。從而，本件首須審究者，消費借貸關係究係存在
    於兩造之間，抑係存在於上訴人與進宬公司之間，茲論斷如下：
    (一)按當事人主張有利於己之事實者，就其事實有舉證之責任，但法律別有規定，
      或依其情形顯失公平者，不在此限，民事訴訟法第二百七十七條定有明文。又
      原告對於自己主張之事實已盡證明之責後，被告對其主張，如抗辯其不實並提
      出反對之主張者，則被告對其反對之主張，亦應負證明之責，此為舉證責任分
      擔之原則（最高法院十八年度上字第二八五五號判例意旨參照）。本件上訴人
      主張被上訴人於八十八年四月十四日向其借款伍拾萬元，約定週年利率為百分
      之十八，上訴人遂簽發以台灣中小企業銀行太平分行為付款人、支票號碼為Ａ
      Ｎ0000000、票載發票日為八十八年四月十四日、金額為伍拾萬元之支
      票一紙，交付被上訴人提領取得款項，被上訴人則同時交付上開本票以供清償
      之事實，有其提出之支票影本在卷可稽，被上訴人亦坦承有收受上開支票提示
      兌現及交付上開本票之事實，惟辯稱其係以進宬公司負責人之名義向上訴人借
      款，再由進宬公司委託其取款，同時簽發進宬公司之本票交付云云。查，上開
      支票之提示人為被上訴人，並非進宬公司，此觀諸該支票之正反面影本甚明，
      按諸社會通常情節，支票之提示取款人，通常即為借款人，而借款人所執借款
      擔保或代清償之支票或本票，其發票人，則未必即為借款人，蓋持客票調現者
      所在多有，而本件支票之取款人既為被上訴人，是以按諸前揭舉證責任之規定
      及最高法院判例意旨，被上訴人主張係進宬公司委任其背書取款一節，自應由
      其負舉證之責。
    (二)再查，證人李豐次雖到庭證稱：「．．因為之前一、二年被上訴人都向我借錢
      ，八十八年四月那次（按即本件），要向我借，我沒有錢，就叫他去找上訴人
      借借看，後來他（被上訴人）有打電話給我說有借到。他過去都是以個人名義
      向我借，那次他也是，不是用進宬公司的名義。他以前跟我借都是開個人名義
      的本票與借據。借錢的時候我不在場。」（見本院八十九年十一月廿八日準備
      程序筆錄），雖證人證稱被上訴人之前向其借款時，皆開具個人名義之本票與
      借據，本件被上訴人所交付者係以進宬公司為發票人之票據，與其慣行不符，
      被上訴人執之為其有利之論據，惟證人之證詞可信與否，應通觀其所證內容，
      不得片面截取，為有利於已之主張，本件證人同時亦證稱本件被上訴人原欲以
      其個人名義向其借款，則同一借款，應不可能為相異之情事存在，此部分之證
      詞，對被上訴人則屬不利。實則證人證稱本件借款時，其並未在現場，是以借
      款當時之真相如何，證人並不得而知，從而其證詞並不足以為兩造為有利或不
      利之證明。
    (三)又被上訴人之代理人雖陳稱上訴人所簽發之伍拾萬元支票係交付予進宬公司，
      原審八十九年七月廿日之言詞辯論筆錄，惟筆錄將進宬公司誤載為筌誠公司，
      且若被上訴人係借款，則為何不令被上訴人於備償本票上背書云云。然查，被
      上訴人本人於本院八十九年十一月廿八日準備程序，當庭陳稱系爭支票之前手
      是上訴人，是他直接交給我的，有該期日之準備程序筆錄在卷可查，是以原審
      之八十九年七月廿日言詞辯論筆錄記載固然有誤，但據被上訴人本人之陳述，
      亦可知系爭支票確係上訴人直接交付被上訴人。至於被上訴人所交付以進宬公
      司為發票人之本票，固未有被上訴人之背書，而一般貸與人為保其票據上之追
      索權，亦多令借款人於客票上背書，但並非必然如此，以本件而言，被上訴人
      即為進宬公司之負責人，兩造又為多年好友，又同為訴外人筌誠公司之股東，
      為兩造所俱認，是以本件上訴人未令被上訴人於代償本票上背書，尚不違情理
      ，並非即可證明借款為進宬公司，被上訴人上開所辯並不足採。
    (四)復查，被上訴人辯稱以本金伍拾萬元，週年利率為百分之十八，按五十一日計
      算，利息應為壹萬貳仟伍佰柒拾伍元，並非壹萬貳仟柒佰伍拾元，而自四月十
      四日至六月五日為五十二日，自四月十七日至六月五日則為四十九日，均非五
      十一日，足證上訴人之主張不實云云。惟本件兩造所爭執者，為借款人係被上
      訴人抑或進宬公司，而其利息日數之計算，兩造間雖各可有不同，但仍無礙於
      借款關係之存在，實則兩造間之利息如以上訴人於起訴狀所載之五十一日計算
      ，本金伍拾萬元，年息百分之十八，一年利息為玖萬元，一月則為柒仟伍佰元
      ，一日則為貳佰伍拾元，五十一日即為壹萬貳仟柒佰伍拾元，並無不符之處，
      被上訴人上開所辯，亦非可採。
    (五)綜上所述，本件上訴人既已提出支票及存款對帳單為證，被上訴人復坦承該支
      票已於八十八年四月十七日由其提示兌現，而被上訴人迄未能舉證證明係進宬
      公司委託其取款，則應認上訴人主張消費借貸關係存於兩造間之事實，堪予採
      信。又被上訴人所交之備償本票，經上訴人提示並未兌現，亦已如上述，則上
      訴人本諸消費借貸之法律關係，請求被上訴人給付上訴人本金伍拾萬元及自八
      十八年四月十七日（即支票兌現日）起至八十八年六月五日止之約定利息，暨
      自八十八年六月六日起至清償日止，按約定年息百分十八計算之遲延利息，即
      為有理由，應予准許。
五、原審認上訴人未能舉證證明消費借貸關係存在，為上訴人敗訴之判決，認事用法
    容有違誤，上訴意旨指摘原審判決不當，求予廢棄改判，為有理由，爰由本院依
    法廢棄原判決，改判如主文第二項所示。
六、上訴人先位之訴，為有理由，應予准許，則其備位之訴，即無庸再加以審究，併
    予敘明。
七、本件事證已臻明確，兩造其餘之攻擊防禦方法及所舉未經援用之證據，經本院斟
    酌後，認均與判決結果無影響，爰不一一論駁，附予敘明。
八、據上論結，本件上訴為有理由，依民事訴訟法第四百三十六條之一第三項、第四
    百五十條、第七十八條，判決如主文。
中      華      民      國    九十      年      一      月    十一    日
                                民事第六庭審判長法      官  鄭純惠
                                                法      官  林鴻達
                                                法      官  劉坤典
右為正本係照原本作成
本判決不得上訴
中      華      民      國    九十      年      一      月    十一    日
                                                法院書記官  王朝枝


司法院資訊處製作；財團法人民間司法改革基金會備份。
